【裁判字號】    96,再易,5
【裁判日期】    970218
【裁判案由】    第三人異議之訴
【裁判全文】
臺灣雲林地方法院民事判決              96年度再易字第5號
再審原告  乙○○
再審被告  甲○○
上列當事人間請求第三人異議之訴事件，再審原告對於民國96年
07月04日本院96年度簡上字第19號確定判決，提起再審，本院判
決如下：
    主    文
再審之訴駁回。
再審訴訟費用新臺幣肆仟捌佰元由再審原告負擔。
    事實及理由
一、再審聲明：
   (一)本院96年度簡字第1 號民事判決及96年度簡上字第19號民
     事確定判決均廢棄。
   (二)本院95年度執字第2008號強制執行事件，就再審原告所有
     坐落於雲林縣水林鄉○○段1605地號土地上如本院94年度
     港簡字第157 號民事判決附圖所示甲部分面積71.87 平方
     公尺之地上物，所為之強制執行程序，應予撤銷。
二、本件再審意旨略以：本院96年度簡上字第19號確定判決（下
    稱原確定判決）有民事訴訟法第496 條第1 項第1 款「適用
    法規顯有錯誤」、第497 條「就足影響於判決之重要證物漏
    未斟酌」之再審事由，茲分述如下：
  1.原確定判決以系爭圍牆係由訴外人王搶僱工興建為由，而認
    定由王搶取得系爭圍牆之所有權。惟所有權究屬何人所有，
    應以何人出資興建來判定。
  2.原確定判決以王慶宗關於其雖知再審原告提供整修資金，惟
    如何出資並不清楚等證言，懷疑再審原告就系爭地上物是否
    確有出資。然王慶宗長年久居在外，僅有重要節日或討論重
    大事項才回來，自然不知再審原告出資之方式，且依其身分
    亦不可能過問再審原告如何出錢，原確定判決漏未斟酌證人
    王慶宗全部之證述，亦未依常情判斷，顯有違誤。
  3.原確定判決認定再審原告主張修建系爭地上物之期間為92年
    09月起至93年04、05月止，與其所述匯款次數及時間，二者
    不相符合，故認匯款與興建系爭地上物無涉。惟修建古厝在
    民間習俗而言是大事，尚涉及風水問題，故需慎重討論及選
    時動工，無法說建就建，原審僅純以興建之工程期間來判斷
    出資時間點，明顯違反社會常情，且依前開之匯款紀錄，應
    足以說明再審原告確實有資力及資格出資興建，再參酌社會
    經驗及王森法、王慶宗之全部證詞，更可間接推論出此點，
    故原確定判決之推論，明顯違反經驗法則。
  4.原確定判決認再審原告於93年01月份之匯款48萬元與所主張
    之支出興建費用約151 萬元金額不符，且再審原告自承興建
    事宜係委由王森法處理，衡諸常理應直接匯款予王森法較為
    便利，並無迂迴匯款之理；且匯款原因可能本於其他法律關
    係，自難僅憑再審原告曾匯款予王搶即認系爭地上物為其出
    資興建；又王搶於被訴拆屋還地事件審理中，自承系爭地上
    物係其所有，而再審原告亦未曾主張出資興建系爭地上物等
    情，認定再審原告主張其為系爭地上物之所有權人乙節，委
    無足採。惟：
    (1)本件系爭地上物之價值業經一審認定約為30萬元左右，則
      再審原告於93年01月份之48萬元匯款何以不足以認定為其
      所出之工程費用？足認原確定判決顯然就足以影響判決之
      重要證據漏未斟酌。
    (2)再審原告直接匯款予王搶，是為了表示孝心及尊重，且不
      論匯給王搶或王森法均需從桃園匯款至高雄同一金融機構
      ，並無迂迴及大費周章之理。
    (3)雖匯款之原因或許很多，惟同理亦不可排除有出資興建工
      程之可能，再配合客觀情形及證人之證述，並佐以社會生
      活經驗及民間習俗，更可間接認定原因為後者，原確定判
      決違反常理及經驗法則，而為錯誤推論。
    (4)另再審原告並未與王搶同居一處，且該被訴拆屋還地事件
      ，乃王搶私下委任律師處理，再審原告並不知情，何來於
      訴訟中主張所有權之可能？原確定判決之推論明顯違反經
      驗法則。
三、本件未經言詞辯論逕以判決為之，未通知再審被告作何聲明
    及陳述。
四、得心證之理由：
  (一)有關民事訴訟法第496條第1 項第1 款之再審事由部分：
    1.按民事訴訟法第496 條第1 項第1 款所謂適用法規顯有錯
      誤，係指確定判決所適用之法規顯然不合於法律規定，或
      與現尚有效之解釋、或現尚有效之判例顯然違反者而言；
      又所謂適用法規顯有錯誤者，不包括漏未斟酌證據及認定
      事實錯誤之情形在內（最高法院57年台上字第1091號、63
      年台上字第880 號判例意旨參照）。次按民事訴訟法第22
      2 條第1 項規定：「法院為判決時，應斟酌全辯論意旨及
      調查證據之結果，依自由心證判斷事實之真偽」，所謂自
      由心證，係指法院對於判斷事實真偽之證據，須踐行調查
      程序，本於客觀而科學之經驗法則，依其主觀之知識而得
      心證，獨立判斷之，以決定證據之取捨，故認定事實乃事
      實審法院之職權。
    2.原確定判決於斟酌全辯論意旨及調查證據之結果，依自由
      心證以：
      (1)關於系爭圍牆之築造，王搶之子王森法證稱係其父王搶
        僱工興建，顯見圍牆並非再審原告興建，則該圍牆之所
        有權自非屬再審原告所有，進而認定再審原告是否確有
        出資修建系爭地上物，已有可疑。
      (2)參以再審原告於88年04、05月間各匯款10萬元、91年01
        月匯款50萬元、92年01月匯款8 萬元及94年02月匯款8
        萬元等各次匯款，在時間上均與系爭地上物興建期間顯
        不相當為由，認定再審原告上開匯款均與興建系爭地上
        物無涉。
      (3)另再審原告自90年01月份起，每月固定匯款3 萬元或3
        萬5 千元部分，業據再審原告自承係供王搶之生活費之
        用綦詳為由，認定此部分匯款亦與興建系爭地上物無關
        。
      (4)再審原告於93年01月間之匯款48萬元部分，因該金額與
        其主張支出之興建費用約151 萬元不符，且興建費用金
        額何以並非匯交其委任負責興建事宜之王森法，而係匯
        入遠在高雄之王搶，顯有違常理。佐以匯入王搶之金額
        ，其原因不一，自難僅憑再審原告曾匯款入王搶帳戶之
        事實，即認系爭地上物為再審原告所出資興建。
      (5)王搶在本院94年度港簡字第157 號被訴拆屋還地事件中
        ，自認系爭地上物為其所有，以及再審原告在該事件審
        理期間，始終不曾主張系爭地上物為其出資興建等情，
        認定再審原告主張系爭地上物為其出資興建並取得所有
        權乙節，委無可採。
    3.綜上，上開認定結果係屬於事實審法院職權之範圍，此等
      職權之行使，依上開判例意旨，無適用法規顯有錯誤之問
      題。準此，再審原告以上開事由指摘原確定判決認定系爭
      地上物非其出資興建乙節，有適用法規顯有錯誤之事由，
      自非可採。
  (二)有關民事訴訟法第497 條之再審事由部分：
    1.再按民事訴訟法第466 條不得上訴於第三審法院之事件，
      除同法第496 條規定外，其經第二審確定之判決，如就足
      影響於判決之重要證物，漏未斟酌者，亦得提起再審之訴
      ，此為同法第497 條所明定。惟所謂「重要證物漏未斟酌
      」，係指當事人在前訴訟程序已經提出，第二審確定判決
      漏未於判決理由中斟酌者而言；申言之，該項證物如經斟
      酌，原確定判決將不致為如此之論斷，若縱經斟酌亦不足
      影響原確定判決之內容，或原確定判決曾於理由中說明其
      為不必要之證據者，均與本條規定之要件不符。又所謂「
      證物」係專指物證而言，不包括人證在內。
    2.再審原告係以原確定判決漏未斟酌：(1)王慶宗全部之證述
      、(2)93年01月份之48萬元匯款何以不足以認定為其所出之
      工程費用為由，而主張有上開再審事由。惟查：
      (1)王慶宗於審理中之陳述為證人之證述，依上開說明，非
        屬「證物」，再審原告指摘原確定判決漏未斟酌王慶宗
        之全部證言，自屬無據。
      (2)原確定判決業已於判決中「七、得心證之理由(三)」項下
        詳為說明上開48萬元何以不足證明系爭地上物係由再審
        原告出資興建之理由（見原確定判決第05頁），並於第
        九項中敘明「本件事證已臻明確，兩造其餘攻擊防禦方
        法及舉證，核與判決結果無影響，爰不另予論列。」等
        語說明在卷，堪認原確定判決已就上揭證物詳為斟酌，
        並無漏未審酌此項證物之情事發生，再審原告依民事訴
        訟法第497 條規定提起再審事由，亦無理由。
五、綜上所述，本件再審原告所指摘原確定判決有「適用法規顯
    有錯誤」或「就足以影響判決之重要證物漏未斟酌」之再審
    事由，均經原確定判決調查後敘明理由論斷在案，並無再審
    原告主張再審事由之情事，核與民事訴訟法第496 條第1 項
    第1 款、第497 條之規定不符，本件再審原告提起之再審之
    訴，顯無再審理由，爰不經言詞辯論，以判決駁回。
六、據上論結，本件再審之訴，顯無再審理由，依民事訴訟法第
    502 條第2 項、第78條，判決如主文。
中    華    民    國    97    年    2     月    18    日
                  民事第一庭    審判長法  官 紀文勝
                                      法  官 黃瑞井
                                      法  官 許佩如
以上正本係照原本作成。
本判決不得上訴。
中    華    民    國    97    年    2     月    18    日
                                      書記官 徐基典


司法院資訊處製作；財團法人民間司法改革基金會備份。
